臺灣高等法院臺中分院刑事裁定
110年度毒抗字第1159號
抗  告  人  
即  被  告  黃國龍



上列抗告人即被告因聲請強制戒治案件，不服臺灣臺中地方法院
中華民國110 年8 月31日110 年度毒聲字第1102號裁定，提起抗
告，本院裁定如下：
    主  文
抗告駁回。
    理  由
一、本件抗告人即被告黃國龍（以下簡稱抗告人）抗告意旨略以
    ：
　㈠本案裁定並未附具詳盡理由，僅以抗告人所涉犯罪名及檢察
    官檢具勒戒處所之陳報內容作為裁定之理由，原審裁定顯有
    裁判理由不完備之違法。再戒治處分屬抽象性及預防性之處
    分，旨在防止未來再犯之可能，法院於審酌此類案件，本應
    更為詳實查察，倘施用毒品之犯罪僅依勒戒處所之陳報內容
    作為依據，顯有失偏頗，畢竟戒治處分帶有拘禁人身自由之
    色彩，本應更謹慎調查有無必要。
　㈡抗告人為3犯以上施用者，自本案行為後迄今已年餘，無所謂
    成癮性嚴重，又抗告人有其他案件經臺中地方法院判刑，尚
    有毒品等案件經法院判刑並定執行刑2年9月在臺中監獄臺中
    分監執行，倘以兼顧刑罰平衡原則，抗告人所受徒刑之宣告
    ，已達戒治毒癮效果，且抗告人已積極參與矯正機關開辦之
    實質課程，例如臺中分監開辦之個別輔導、團體輔導、各宗
    教團體辦理之認輔、心理師在監輔導，事實上已等同接受強
    制戒治處遇，無再受強制戒治之必要。
　㈢抗告人於109年7月7日在臺中分監執行，110年7月20日轉至臺
    中戒治所觀察、勒戒，期間表現良好，不敢有所踰矩，惟僅
    憑評估師3至5分鐘問答，斷定抗告人有繼續施用毒品傾向，
    是否依據個人判斷？然混合施用第一、二級毒品、前科累累
    者，皆勒戒成功，抗告人僅施用第一級毒品、僅一案，卻裁
    定強制戒治，標準不一，是否有所疏漏？
　㈣抗告人不懂法律，只因年紀漸長，努力找一個屬於自己的方
    法，要擺脫毒品。且雙親年邁體弱、女兒幼小，懇請鈞院撤
    銷原審裁定，接續執行有期徒刑，而得早日返鄉，侍奉雙親
    及撫育女兒長大，不再輪迴於此等語。
二、按觀察、勒戒後，檢察官依據勒戒處所之陳報，認受觀察、
    勒戒人有繼續施用毒品傾向者，檢察官應聲請法院裁定令入
    戒治處所強制戒治，其期間為6 個月以上，至無繼續強制戒
    治之必要為止，但最長不得逾1 年，毒品危害防制條例第20
    條第2 項定有明文。再毒品危害防制條例規定強制戒治之目
    的，既係針對因施用毒品成癮者，此處尚非僅指身癮者，心
    癮者尤其為甚，其難以戒絕斷癮，致再犯率偏高，故有持續
    收容於戒治處所施以強制戒治之必要，是該條例第20條第2 
    項關於強制戒治之規定，係屬強制規定，只要觀察、勒戒後
    ，經評定受觀察、勒戒人有繼續施用毒品傾向者，檢察官即
    應聲請法院裁定受觀察、勒戒者令入戒治處所強制戒治，其
    中並無任何例外規定。又有無繼續施用毒品傾向的評估標準
    ，並非完全以受勒戒人勒戒後的結果為準，勒戒前的各種情
    況，仍應作為評估的依據。依勒戒處所評分說明手冊規定，
    是以前科紀錄與行為表現、臨床評估、社會穩定度三項合併
    計算分數，每一大項皆有靜態因子與動態因子。先以靜態因
    子分數評分，靜態因子分數總分在60分（含）以上為「有繼
    續施用毒品傾向」：60分以下，與動態因子分數相加，如果
    總分在60分（含）以上，為「有繼續施用毒品傾向」。是以
    ，刑事被告有無「繼續施用毒品傾向」，係依具體個案的臨
    床實務及相關事證等情綜合判定，有其相當的專業依據及標
    準，且涉及專門醫學；另衡酌強制戒治的目的，是為協助施
    用毒品者戒斷毒品的心癮及身癮，所為的一種保安處分類型
    ，該評估標準是適用於每一位受觀察、勒戒處分之人，具一
    致性、普遍性、客觀性，並加以綜合判斷的結果，倘其評估
    由形式上觀察，無擅斷或濫權等明顯不當的情事，法院自應
    予以尊重。
三、經查：
　㈠抗告人有於109 年4 月7 日晚間，在其住處，以針筒注射之
    方式，施用第一級毒品海洛因1 次之事實，業據抗告人於偵
    查中坦承不諱，且抗告人為警查獲後所採集之尿液檢體，鑑
    驗結果呈可待因、嗎啡陽性反應乙節，有南投縣政府警察局
    刑警大隊鑑驗尿液真實姓名對照表、中山醫學大學附設醫院
    檢驗科藥物檢測中心尿液檢驗報告存卷可憑，足認抗告人之
    自白與事實相符，抗告人前揭施用第一級毒品之犯行，應堪
    認定，合先敘明。
　㈡抗告人因上開施用第一級毒品案件，經臺灣臺中地方檢察署
　　檢察官聲請觀察、勒戒，經原審法院以110年度毒聲字第492
    號裁定送勒戒處所觀察、勒戒後，經法務部矯正署臺中戒治
    所附設勒戒處所評分人員於110年8月19日依法務部於110 年
    3 月26日修正公布之「有無繼續施用毒品傾向評估標準」製
    作之「有無繼續施用毒品傾向評估標準紀錄表」，對抗告人
    施以有無繼續施用毒品傾向評估，評分結果認抗告人：⑴前
    科紀錄與行為表現得27分（靜態因子：毒品犯罪相關司法紀
    錄8筆，得分10分，上限10分；首次毒品犯罪年齡21至30歲
    ，得分5分，上限10分；其他犯罪相關紀錄9筆，得分10分，
    上限10分；入所時尿液毒品檢驗無藥物反應，得分0分，共
    計25分。動態因子：持續於所內抽菸，得分2分，上限15分
    ），⑵臨床評估得31分（靜態因子：有多重毒品（海洛因、
    安非他命）濫用，得分10分，上限10分；有菸濫用，得分2
    分，上限6分；有注射使用，得分10分，上限10分；使用年
    數1個月至1年，得分5分，上限10分，共計27分。動態因子
    ：無精神疾病共病，得分0分；臨床綜合評估中度，得分4分
    ，上限7分，共計4分），⑶社會穩定度得5分（靜態因子：有
    全職工作，得分0分。動態因子：家人無藥物濫用，得分0分
    ，入所後家人無訪視，得分5分，出所後與家人同住，得分0
    分，上限5分），以上⑴至⑶項合計63分（其中靜態因子分數
    共計52分、動態因子分數共計11分），綜合判斷為「有繼續
    施用毒品傾向」，此有該所110年8月20日中戒所衛字第1101
    0005750號函暨所附110年8月19日「有無繼續施用毒品傾向
    證明書」及「有無繼續施用毒品傾向評估標準紀錄表」等自
    明（參臺灣臺中地方檢察署110年度毒偵字第881號卷第55至
    59頁）。
　㈢抗告人雖對評估過程有所質疑，然原審裁定所依據之上述評
    估標準紀錄表除詳列各項靜態因子、動態因子之細目外，並
    有各細目之配分、計算及上限，且各項目多出自不同之評分
    者，並非僅憑簡單問答即能得出結論，亦非評估之醫師所得
    主觀擅斷，是該評估標準紀錄表乃係該勒戒處所相關專業知
    識經驗人士於抗告人執行觀察、勒戒期間，依其本職學識綜
    合上開各節評估，具有科學驗證而得出抗告人有繼續施用毒
    品傾向之結論，且在客觀上並無逾越裁量標準，自得憑以判
    斷抗告人有無繼續施用毒品傾向，依前揭說明，法院宜予尊
    重，及該評估標準紀錄表各項分數計算並無錯漏，且係經依
    修正後評估標準予以評定後，總得分在60分以上，則抗告人
    確有繼續施用毒品之傾向，而達應施以強制戒治之標準，是
    原審裁定令其進入戒治處所施以強制戒治，核屬適法有據。
　㈣再毒品危害防制條例規定強制戒治之目的，既係針對因施用
    毒品成癮者，此處尚非僅指身癮者，心癮者尤其為甚，其難
    以戒絕斷癮，致再犯率偏高，故有持續收容於戒治處所施以
    強制戒治之必要，是該條例第20條第2項關於強制戒治之規
    定，係屬強制規定，只要觀察、勒戒後，經評定受觀察、勒
    戒人有繼續施用毒品傾向者，檢察官即應聲請法院裁定受觀
    察、勒戒者令入戒治處所強制戒治，其中並無任何例外規定
    。本件抗告人既有施用第一級毒品之行為，經原審法院依法
    裁定送勒戒處所觀察、勒戒後，經前揭專業評估仍有繼續施
    用毒品傾向，足認其無法戒斷毒癮，自有依法再施以強制戒
    治之必要。抗告意旨主張已積極參與臺中分監開辦之輔導課
    程，無受強制戒治之必要，似對毒品犯輔導處遇流程有所誤
    解，亦似未認識到評估標準之設計，重點在當下是否認戒斷
    施用毒品者之毒品心癮及身癮，其主張自不可採。
　㈤又強制戒治雖有拘束人身自由色彩，惟屬於較為輕緩之拘束
    人身自由保安處分，係在戒除行為人施用毒品之身癮及心癮
    ，並預防、矯治行為人將來再次施用毒品之危險，業如前述
    ，目的在於教化與治療，並非懲戒行為人，故人身自由之拘
    束，係強制執行戒毒治療過程對被告人身自由附帶所生之不
    利益，非強制戒治之目的，應無過度侵犯人身自由的問題。
　㈥至於抗告人希望能接續執行有期徒刑，早日返鄉云云，要非
    本件抗告所應處理之事項，亦難謂可採。
四、綜上所述，原審准許檢察官之聲請，裁定抗告人令入戒治處
    所施以強制戒治，經核於法並無違誤。抗告意旨認無受強制
    戒治之必要，請求本院撤銷原審裁定，接續執行有期徒刑，
    為無理由，應予駁回。
據上論斷，應依刑事訴訟法第412 條，裁定如主文。
中　　華　　民　　國　　110 　年　　10　　月　　8 　　日
　　　　　　刑事第八庭　審判長法　官　林  清  鈞
                              法　官  黃  小  琴
                              法　官  郭  瑞  祥
以上正本證明與原本無異。
不得抗告。 
                              書記官  賴  淵  瀛
　　　　　　　　　　　　　　　
中　　華　　民　　國　　110 　年　　10　　月　　8 　　日